【裁判字號】    95,上訴,1222
【裁判日期】    950713
【裁判案由】    詐欺等
【裁判全文】
臺灣高等法院刑事判決                95年度上訴字第1222號
上  訴  人
即  被  告  丁○○
上列上訴人因詐欺等案件，不服臺灣板橋地方法院94年度訴字第
1907號，中華民國 95年2月23日第一審判決（起訴案號：臺灣板
橋地方法院檢察署94年度偵緝字第1486號，併辦案號：臺灣板橋
地方法院檢察署94年度偵緝字第1482號），提起上訴，本院判決
如下：
    主  文
原判決撤銷。
丁○○共同幫助以犯意圖為自己不法之所有，以詐術使人將本人
之物交付之罪為常業，處有期徒刑陸月；所得財物新臺幣貳仟元
沒收，如全部或一部不能沒收時，以其財產抵償之。
    事  實
一、丁○○與其夫乙○○（業經原審另案判刑確定）均預見將帳
    戶提供不相識之人，可能幫助犯罪集團作為不法收取他人款
    項之用及掩飾或隱匿重大犯罪所得財物，竟仍共同基於幫助
    常業詐欺及幫助洗錢之犯意聯絡，先於民國 93年4月15日及
    同年月21日，前往華南商業銀行新泰分行（下稱華南銀行）
    開立000000000000號帳戶（存戶：乙○○）及第一商業銀行
    板橋分行（下稱第一銀行）開立00000000000 號帳號（存戶
    ：丁○○），旋於93年4 月底某日，在臺北縣新莊市西盛公
    園附近，以每個帳戶新臺幣（下同）1,000 元之代價，將上
    開帳戶之存摺及金融卡同時交付予姓名年籍不詳、綽號「小
    徐」（起訴書誤載為「小魚」）之成年男子使用，而丁○○
    、乙○○亦容任該名男子或其所屬犯罪集團使用該等帳戶存
    摺、金融卡作為詐欺不法收取他人款項之用及掩飾或隱匿重
    大犯罪所得財物，而不違背其本意。「小徐」及所屬犯罪集
    團於取得上開帳戶之存摺、金融卡後，即基於常業詐欺之犯
    意，利用電腦設備連線上網，假冒不知情之「張世昌」身分
    向億具股份有限公司申請「popo5186」帳號，復假冒「Radi
    oticoLudy Manasala」身分向遠傳電信股份有限公司申請00
    00000000門號，並上網張貼出售數位照相機之訊息，嗣：不
    知情之甲○○得標後，陷於錯誤，利用上述電話與該犯罪集
    團成員聯絡而於93年5月7日9時21分許，匯款2,600元至上開
    華南銀行帳號，同日詐欺集團成員再假冒「張太太」名義致
    電甲○○，偽以帳戶有誤為由，要求甲○○重新操作自動櫃
    員機，致甲○○再陷於錯誤，於同日19時48分許另誤將4,69
    1 元匯入上述第一銀行帳戶。另不知情之丙○○得標後，陷
    於錯誤而在93年5月8日匯款6,189 元至上開第一銀行帳號，
    嗣丙○○未取得貨物始知受騙。「小徐」及所屬犯罪集團即
    恃此詐欺為業並賴以維生。
二、案經甲○○訴由臺北市政府警察局內湖分局報請臺灣板橋地
    方法院檢察署檢察官偵查起訴及移送併辦。
    理  由
壹、程序方面：
    查證人即被害人張世昌、告訴人甲○○於警訊、偵查中所述
    ，雖係證人於審判外所為之陳述，然被告於本院審理時未於
    言詞辯論終結前聲明異議者，依刑事訴訟法第159-5條第2項
    之規定，視為同意做為證據。
貳、實體方面：
一、上揭事實，業據被告丁○○於原審審理時坦承不諱，並經證
    人即共犯乙○○在本院審理時（本院 95年6月29日審判筆錄
    ）證述屬實。，核與證人即被害人張世昌、告訴人甲○○於
    警訊及偵查中所證訴之情節相符（見臺灣板橋地方法院檢察
    署94年度偵字第22 65號偵查卷第10、12、16至18 頁、同署
    94年度偵緝字第1157 號偵查卷第27、28 頁），復有華南商
    業銀行新泰分行93年10 月12日之（93）華新泰字第180號函
    附開戶資料及存款往來明細、第一商業銀行板橋分行 93年5
    月27日之1板字第141 號及93年10月7日1板字第292號函附開
    戶資料及存款往來明細各1 份、中華郵政股份有限公司南投
    郵局93年11月17日政字第0930501162號函附自動櫃員機監視
    錄影畫面翻拍照片9幀、南投縣草屯鎮農會 93年11月17日投
    草農信字第4524 號函附自動櫃員機監視錄影畫面翻拍照片5
    幀、門號00000000 00號行動電話基本資料查詢表1份附卷可
    稽（見同署94年度偵字第2265號偵查卷第24至47頁）。
二、按一般於郵局或銀行等金融機構開設存款帳戶暨請領存摺及
    提款卡，係針對個人身分及信用予以資金流通之經濟活動，
    具有強烈專屬性，而金融帳戶為個人理財之工具，且申請開
    立金融帳戶並無任何特殊之限制，一般民眾均得以存入最低
    開戶金額之方式、任意在多數不同之金融機構申辦多數之存
    款帳戶使用，此乃公眾所週知之事實，亦為被告所應知。是
    依一般人之日常生活經驗，若見他人不以自己名義申請帳戶
    ，反向他人收取存款帳戶為不明用途使用，衡情對於該等帳
    戶係供洗錢等目的不法使用一節，自當有合理之預見與認知
    。又社會上利用他人帳戶從事詐欺之事，早為傳播媒體廣為
    報導，被告乃有社會經驗之成年人，自可預見提供金融帳戶
    之存摺、金融卡等物供他人使用，可能係供他人常業詐欺犯
    行所用，並幫助從事常業詐欺犯行之人士以該等帳戶掩飾或
    隱匿因自己犯罪所得財物。查被告自承確有將上開帳戶之存
    摺及金融卡交付予「小徐」，而由「小徐」親自或轉由不詳
    犯罪集團對甲○○、丙○○二人詐取財物等情，復據被害人
    甲○○、丙○○供明，並有自動櫃員機明細表2 紙、上開華
    南銀行及第一銀行帳戶之開戶申請資料、往來明細表各1 份
    在卷可稽，堪認被告於交付上開帳戶時，客觀上應可預見該
    年籍不詳人士或不詳犯罪集團可能以該帳戶供常業詐欺犯罪
    所用及掩飾或隱匿因此所得之財物一節，應有預見與容認，
    被告有幫助常業詐欺與幫助洗錢之不確定故意，至為灼然。
    綜上，本件事證明確，被告犯行洵堪認定。
三、本件被告所犯詐欺犯行，經檢察官以幫助常業詐欺一罪起訴
    ，本院審理結果，亦認為構成幫助常業詐欺罪，雖  民國95
    年7月1日修正施行之刑法，已刪除第340 條常業詐欺罪之規
    定，但本件被告所犯本罪之時間在刑法修正施行前，而當時
    常業詐欺罪，其法定本刑為一年以上七年以下有期徒刑，得
    併科五萬元以下罰金，刑法修正後，因常業犯已經刪除，修
    正後刑法第三百三十九條第一項普通詐欺罪之法定本刑為五
    年以下有期徒刑、拘役或科或併科一千元以下罰金。惟因常
    業犯原即具有連續犯性質，而新法修正後，已刪除關於常業
    犯之規定，故正犯之詐欺行為有二次以上，若依新法，被告
    所犯最重本刑併罰結果，法定最重本刑已較修正前常業詐欺
    之最重本刑為重，依刑法第2條第1項之規定比較結果，自以
    修正前之常業詐欺罪有利，而幫助犯既係從屬於正犯而成立
    ，並無獨立性，故本件被告幫助行為，自應適用有利於被告
    之修正前幫助常業詐欺罪處斷。核被告劉靜涵所為，係犯刑
    法第30條第1項、修正前刑法第340條之幫助常業詐欺罪及刑
    法第30條第1項、洗錢防制法第9條第1 項之幫助他人掩飾或
    隱匿因自己重大犯罪所得財物罪。被告和乙○○間就上述犯
    行，有犯意聯絡及行為分擔，為共同正犯。被告以1 行為觸
    犯上開2罪，為想像競合犯，應依刑法第55 條前段之規定從
    一重依修正前幫助常業詐欺罪處斷。被害人丙○○部分未據
    起訴，惟與原起訴部分有實質上一罪關係，應為起訴效力所
    及，本院自應併予審究。被告係以幫助他人犯罪之意思參與
    ，爰依刑法第30條第2 項之規定按正犯之刑減輕之。至被告
    於原審審理中，雖已自白幫助洗錢之犯行，依修正後洗錢防
    制法第9條第5項規定，本應減輕其刑，然因被告所犯幫助常
    業詐欺罪與幫助洗錢罪2 罪間，具有想像競合犯之裁判上一
    罪關係，依法應從一重論以幫助常業詐欺罪，業如上述，則
    被告所犯幫助洗錢罪既已不論，自無適用上開洗錢防制法減
    輕其刑規定之餘地，併此敘明。
四、原審認被告罪證明確，予以論罪科刑，固非無見。惟查被告
    所為係另犯刑法第30條第1項、修正前刑法第340條之幫助常
    業詐欺罪，並與所犯刑法第30條第1項、洗錢防制法第9條第
    1 項之幫助他人掩飾或隱匿因自己重大犯罪所得財物罪二罪
    間，成立想像競合犯，應依刑法第55條前段之規定從一重依
    修正前幫助常業詐欺罪處斷。原判決認被告不成立幫助常業
    詐欺罪，自有未當。被告提起上訴，未具上訴理由，且經合
    法傳喚，於本院審理期日未到庭，其上訴固無理由，惟因原
    判決既有可議，爰由本院撤銷改判，並審酌被告係因一時失
    慮，致提供上揭帳戶存摺供詐騙集團成員使用，助長詐騙集
    團財產犯罪之風氣，造成無辜民眾受騙而受有金錢損失，實
    為當今社會層出不窮之詐財事件所以發生之根源，導致社會
    互信受損，擾亂金融交易往來秩序，影響層面廣泛，且亦因
    被告提供個人帳戶，致使執法人員難以追查該詐騙集團之真
    實身分，使渠等得以掩飾、隱匿其詐欺所得之財物，是被告
    所為實屬不該，自應受相當程度之刑事非難，惟另考量被告
    於原審審理時已能坦承犯行，尚知悔悟等一切情狀，量處如
    主文所示之刑，
五、末按犯洗錢防制法之罪者，其因犯罪所得財物，不問屬於犯
    人與否，沒收之，如全部或一部不能沒收時，追徵其價額或
    以其財產抵償之，所謂因犯罪所得財物，包括因犯罪取得之
    報酬在內，該法第12條第1項、第4條第2 款分別定有明文，
    被告出售犯罪事實所示2 家不同銀行之帳戶存摺、金融卡所
    得之款項共2,000 元，乃因幫助洗錢犯罪所得之報酬，業據
    被告供承明確，應依洗錢防制法第12條第1 項之規定諭知沒
    收，如全部或一部不能沒收時，以其財產抵償之。
六、被告經合法傳喚無正當理由不到庭，爰不待其陳述逕行判決
    。
七、據上論斷，應依刑事訴訟法第369條第1項前段、第364 條、
    第371條、第299條第1項前段，洗錢防制法第9條第1項、第
    12條第1項，刑法第2條第1項前段、第11條前段、第28條、
    第30條第1項、第2項、修正前刑法第340條、第55條，罰金
    罰鍰提高標準條例第1條前段，判決如主文。
本案經檢察官劉靜婉到庭執行職務。
中    華    民    國    95    年    7     月    13    日
                  刑事第七庭    審判長法  官  陳正雄
                                      法  官  許宗和
                                      法  官  許錦印
以上正本證明與原本無異。
如不服本判決，應於收受送達後十日內向本院提出上訴書狀，其
未敘述上訴之理由者並得於提起上訴後十日內向本院補提理由書
（均須按他造當事人之人數附繕本）。
                                      書記官  楊妙恩
中    華    民    國    95    年    7     月    19    日
附錄本案論罪科刑法條全文：
刑法第339條：
意圖為自己或第三人不法之所有，以詐術使人將本人或第三人之
物交付者，處五年以下有期徒刑、拘役或科或併科一千元以下罰
金。
以前項方法得財產上不法之利益或使第三人得之者，亦同。
前二項之未遂犯罰之。
修正前刑法第340條：
以犯第三百三十九條之罪為常業者，處一年以上七年以下有期徒
刑，得併科五萬元以下罰金。
洗錢防制法第9條
犯第2條第1款之罪者，處5 年以下有期徒刑，得併科新臺幣三百
萬元以下罰金。
犯第2 條第2款之罪者，處7年以下有期徒刑，得併科新臺幣五百
萬元以下罰金。
以犯前二項之罪為常業者，處3年以上10 年以下有期徒刑，得併
科新臺幣1百萬元以上1千萬元以下罰金。
法人之代表人、法人或自然人之代理人、受雇人或其他從業人員
，因執行業務犯前三項之罪者，除處罰行為人外，對該法人或自
然人並科以各該項所定之罰金。但法人之代表人或自然人對於犯
罪之發生，已盡力監督或為防止行為者，不在此限。
犯前四項之罪，於犯罪後六個月內自首者，免除其刑；逾六個月
者，減輕或免除其刑；在偵查或審判中自白者，減輕其刑。
洗錢防制法第12條
犯第9 條之罪者，其因犯罪所得財物或財產上利益，除應發還被
害人或第三人者外，不問屬於犯人與否，沒收之。如全部或一部
不能沒收時，追徵其價額或以其財產抵償之。
為保全前項財物或財產上利益追徵或財產之抵償，必要時，得酌
量扣押其財產。
對於外國政府、機構或國際組織依第 14 條所簽訂之條約或協定
，請求我國協助之案件，如所涉之犯罪行為符合第3 條所列之罪
，雖非我國偵查或審判中者，亦得準用前二項之規定。


司法院資訊處製作；財團法人民間司法改革基金會備份。
